臺灣彰化地方法院刑事判決　　　　　　　 95年度易字第827號
公　訴　人　臺灣彰化地方法院檢察署檢察官
被　　　告　乙○○
　　　　　　　　　　號
　　　　　　丙○○
　　　　　　　　　　號
上列被告等因家庭暴力之傷害案件，經檢察官提起公訴（九十四
年度偵字第九一七七、九十五年度偵字第二０三五號），本院判
決如下：
    主    文
乙○○共同傷害人之身體，處有期徒刑肆月，如易科罰金，以銀
元佰元折算壹日。
丙○○共同傷害人之身體，處有期徒刑陸月，如易科罰金，以銀
元佰元折算壹日。
    犯罪事實
一、乙○○與丙○○係母子關係，均同居於彰化縣員林鎮○○路
　　○段三七二巷一五０弄三０號，而丙○○與己○○於民國九
　　十一年三月間舉行公開結婚儀式後，為夫妻關係並同居於上
　　址住處，故三人皆具有家庭暴力防治法第三條第一款、第三
    款之家庭成員關係。己○○因與丙○○感情不睦於九十四年
    九月三日離家，嗣為探視幼女，乃於同年月二十九日十八時
    許，偕同母親戊○○一起返回上址住處，因丙○○、乙○○
    二人不願己○○返家，旋與已進入鐵捲門車庫處之己○○起
    口角爭執，己○○見丙○○與乙○○態度凶悍，即退出鐵捲
    門外原打算離去，忽聞女兒呼喚「媽媽」，復回頭欲看望女
    兒，乙○○與丙○○見狀，為拒絕己○○入屋，竟基於以強
    暴方式使人行無義務之事及傷害人身體之犯意聯絡，與己○○發生拉扯，將之強行拖入鐵捲門內，以此強暴之手段，而
    使人行無義務之事，並推己○○頭部撞擊鐵捲門柱子，丙○○旋將鐵捲門降下，再與乙○○共同徒手朝己○○之臉、身
    體部位毆打，以腳踹己○○，致己○○受有腦震盪無意識喪
    失、肘、前臂及腕磨損或擦傷、臉（眼除外）、頭皮及頸挫
    傷等傷害。戊○○在鐵捲門外，眼見鐵捲門即將關上而無法
    阻止己○○遭毆，乃跑至巷口向適時在附近之彰化縣警察局
    員林分局交通事故處理小組員警庚○○、謝函求救，經庚○○、謝函趕往上址拍打鐵捲門，並令丙○○、乙○○開門後
    ，丙○○、乙○○始停止毆打，開啟鐵捲門讓己○○離去。
二、案經被害人己○○訴由彰化縣警察局、彰化縣警察局員林分
    局分別報請臺灣彰化地方法院檢察署檢察官偵查起訴。
    理    由
一、證據能力部分：
    本案下列引用之供述及非供述證據，經本院依法踐行調查證
    據程序，公訴人及被告丙○○、乙○○均不爭執各該證據之
    證據能力，且亦查無依法應排除其證據能力之情形，是後述
    所引用證據之證據能力皆無疑義，合先敘明。
二、認定犯罪事實所憑之證據及理由：
    訊據被告丙○○、乙○○就被害人己○○確有於前揭時地，
    至上址住處，雙方發生口角並拉扯一情直承不諱，惟均矢口
    否認有何強制、傷害之犯行，皆辯稱：其等沒有拉己○○進
    鐵捲門內，也未按下鐵捲門，更沒有打己○○，因己○○來
    吵鬧，所以要拉她出去，鐵捲門是己○○按下的，當時並未
    完全關上，至於己○○身上的傷可能是她自己擦到牆壁造成
    的云云。經查：
(一)上揭犯罪事實，業據被害人己○○於本院審理時，以證人身
　　分具結證陳：伊因擔心小孩，在九十四年九月二十九日有和
    媽媽戊○○去乙○○、丙○○家，當伊等進入車庫，乙○○
    、丙○○從窗戶看到就開始罵伊，伊有跟他們講只是來看小
    孩而已，當時看得出來乙○○、丙○○很兇，戊○○就說不
    然先回去，之後伊聽到小孩叫媽媽，即回頭要看孩子，丙○○、乙○○見伊回頭，丙○○就拉伊的手，乙○○拉伊頭髮
    ，一起把伊拉進鐵捲門裡面，伊進去之後車庫是暗的，沒有
    燈，當時鐵捲門還沒關，丙○○、乙○○二人站在伊後面，
    其中一人推伊的頭去撞鐵捲門鐵柱，伊頭有點暈眩，就蹲下
    來，並聽到鐵捲門下降的聲音，伊伸手要去按開關，可是不
    曉得有無按到，後來伊就被打了，丙○○、乙○○二人是徒
    手打的，伊的臉被打，全部傷勢都在右上半身，頭髮也有被
    拉，還有人用腳踹伊的右胸，但因為車庫是密封式的，只要
    將鐵門關下，就暗暗地看不清楚，所以無法確認是何人打伊
    哪裡，等到外面有人叫說警察來了，他們二人才停手，因為
    警察拍門，鐵捲門才打開，警察有看到伊的頭腫一個包，問
    伊的手怎麼受傷了，要不要報案（見本院卷九十六年三月二
    十七日審判筆錄第四頁至第九頁）等語綦詳，核與伊於警詢
    、偵訊之指述大抵合致，且與證人即陪同己○○至上址探望
    女兒之戊○○於本院結證所稱：渠等進去車庫就說要看小孩
    ，丙○○當時在客廳一直喊鐵捲門快關起來，渠怕被打，就
    把己○○拉出鐵捲門外，己○○聽到小孩叫媽媽，仍要去看
    小孩，丙○○不給己○○看，就舉手往己○○的臉打下去，
    乙○○就壓住己○○，伊一直拜託鄰居，但鄰居都沒有人理
    ，伊就去外面求援，走到一半時，回頭看到鐵捲門一直往下
    降，快要全部關上，當時伊已經看不到己○○，心理很害怕
    ，之後看到交通警察，與警察趕到現場後，警察就說把門打
    開，關門做什麼，渠看到己○○被警察帶出來時，手臂有受
    傷，臉部瘀青，頭髮亂七八糟很落魄（見同上筆錄第十一頁
    至第十三頁）等詞大致吻合。另證人即趕赴現場解救己○○
    之員警庚○○亦到庭證述：伊到被告家門口時，鐵門關起來
    ，離地還有約五十公分的高度，伊不認為人可以進去，鐵門
    打開後伊有看到己○○手臂、頸部有擦傷，並受到驚嚇，伊
    目視己○○的傷是新傷，因當時有紅腫、被抓的痕跡，如果
    是舊傷會結痂或變黑紫色，但當時看起來紅色比較鮮艷，所
    以認為是新傷（見同上筆錄第十七頁至第十九頁）等語明確
    ，又證人即事後到場處理之轄區東山派出所員警甲○○同證
    稱：渠到被告家門口時看到己○○有受傷，己○○的臉、手
    部有受傷，是新傷（見同上筆錄第二一頁）等情，以此相互
    勾稽，足認被告丙○○、乙○○確有於九十四年九月二十九
    日十八時許，在上址住處毆打被害人己○○無訛。雖證人即
    被告丙○○之父、被告乙○○之夫丁○○證陳：伊在客廳帶
    小孩時從客廳窗戶看出去，確實沒有人打己○○（見同上筆
    錄第二四頁）等語，然證人丁○○既未在車庫全程目睹，該
    證言自不足為有利於被告二人之認定。
(二)被害人己○○因被告丙○○、乙○○拉扯、毆打之強暴行為
    ，造成腦震盪無意識喪失、肘、前臂及腕磨損或擦傷、臉（
    眼除外）、頭皮及頸挫傷等傷害，隨即於九十四年九月二十
    九日至員生醫院驗傷乙情，業於本院結證歷歷，並有員生醫
    院診斷書二紙、急診病歷記錄一紙可資相佐，且經本院檢視
    卷附八幀照片、診斷書及急診病歷記錄，可知被害人己○○
    前揭傷勢均屬新傷，此亦據證人庚○○、甲○○證述如上，
    足見被害人己○○所指：遭被告丙○○、乙○○毆傷等語，
    並非虛言。是以，被告丙○○、乙○○以強暴方式，強拉被
    害人己○○進鐵捲門內車庫，使被害人己○○行無義務之事
    ，並予毆打成傷之事實，堪予認定。
(三)綜上，被告丙○○、乙○○所辯，均係卸責之詞，不足採信
    。本案事證明確，被告二人犯行，至堪認定，應依法論科。
三、新舊法比較部分：
    按刑法業於九十四年一月七日修正，於同年二月二日公布，
    並於九十五年七月一日施行。修正後刑法第二條第一項規定
    ，已將新舊法律適用之「從新從輕」原則，改採「從舊從輕
    」原則，而此規定僅係規範行為後法律變更所生新舊法律比
    較適用之準據法，並非實體刑罰法律，自不生行為後法律變
    更之比較適用問題，應逕行適用新法第二條第一項之規定，
    為「從舊從輕」之比較。
(一)刑法第五十五條牽連犯之規定，已經總統於九十四年二月二
    日修正公布刪除，並自九十五年七月一日施行。則本案被告
    所犯各罪，如依修正前即行為時之規定，可依牽連犯從一重
    處斷，若依修正後之刑法，因已刪除牽連犯之規定，則應依
    數罪併罰之規定分論併罰。是經比較新舊法結果，修正後之
    規定並非較有利於被告。
(二)刑法第二百七十七條第一項、第三百零四條第一項法定刑為
    罰金部分：
  1.刑法第三十三條第五款亦於九十四年二月二日修正公布，並
    自九十五年七月一日起施行；修正後刑法第三十三條第五款
    規定「罰金：新臺幣一千元以上，以百元計算之。」，與修
    正前刑法第三十三條第五款規定「罰金：一元以上。」不同
    。經比較新舊法結果，以舊法較有利於行為人，故依刑法第
    二條第一項前段規定，本案關於刑法第二百七十七條第一項
    、第三百零四條第一項之法定刑罰金部分，自應適用行為時
    之法律即修正前刑法第三十三條第五款規定，決定其罰金部
    分之法定刑。
  2.法定刑為罰金之提高標準之新舊法適用：
    刑法罰金刑提高標準業於九十五年六月十四日以華總一義字
    第０九五０００三五一八一號令增訂公布刑法施行法第一條
    之一，明定：「中華民國九十四年一月七日刑法修正施行後
    （按指九十五年七月一日），刑法分則編所定罰金之貨幣單
    位為新臺幣。九十四年一月七日刑法修正時，刑法分則編未
    修正之條文定有罰金刑者，自九十四年一月七日刑法修正施
    行後，就其所定數額提高為三十倍。但七十二年六月二十六
    日到九十四年一月七日新增或修正之條文，就其所定數額提
    高為三倍。」，與該條增訂公布前，就罰金刑部分所適用之
    罰金罰鍰提高標準條例第一條前段、現行法規所定貨幣單位
    折算新臺幣條例第二條規定不同。而刑法第二百七十七條第
    一項、第三百零四條第一項係刑法分則編未修正之條文而定
    有罰金刑者，比較新舊法適用之結果，其關於法定刑為罰金
    部分之提高標準，新法並無較有利於被告之情形，故依刑法
    第二條第一項前段規定，本案關於上開刑法法條法定刑罰金
    提高標準部分，自以行為時之法律即罰金罰鍰提高標準條例
    第一條及現行法規所定貨幣單位折算新臺幣條例第二條，有
    利於被告。
(三)綜上所述，揆諸修正後刑法第二條第一項前段、後段規定之
    「從舊從輕」原則，自應整體適用被告行為時之法律，即修
    正前之相關刑罰法律，對被告較為有利。
(四)關於易科罰金之問題，被告行為時，依修正前刑法第四十一
    條第一項前段、罰金罰鍰提高標準條例第二條（現已刪除）
    之規定，有期徒刑、拘役易科罰金之折算標準，原以銀元一
    百元、二百元、三百元折算一日，經折算為新臺幣後，應以
    新臺幣三百元、六百元、九百元折算一日，而刑法第四十一
    條第一項前段修正後，則規定為以新臺幣一千元、二千元或
    三千元折算一日，此因屬科刑規範事項之變更，其折算標準
    為裁判時所應諭知，自有就新舊法規定比較之必要，經比較
    新舊法結果，以被告行為時關於易科罰金之規定，較有利於
    被告。
四、論罪科刑部分：
(一)按家庭暴力者，謂家庭成員間實施身體或精神上不法侵害之
    行為；又家庭暴力罪者，謂家庭成員間故意實施家庭暴力行
    為而成立其他法律所規定之犯罪；家庭暴力防治法第二條第
    一項、第二項分別定有明文。查被告丙○○、乙○○與被害
    人己○○為夫妻、婆媳關係，業如前述，且有全戶戶籍資料
    查詢結果在卷足憑，屬家庭暴力防治法第三條第一、三款所
    稱之家庭成員關係，被告丙○○、乙○○對被害人己○○施
    以如犯罪事實欄所示犯行，已屬家庭成員間實施身體上不法
    侵害之行為，即為家庭暴力防治法第二條第一項之家庭暴力
    。
(二)核被告丙○○、乙○○所為，係犯刑法第三百零四條第一項
    強制罪、第二百七十七條第一項傷害罪。起訴書雖漏未記載
    刑法第三百零四條第一項之罪名，然業已載明被告丙○○、
    乙○○與被害人己○○發生拉扯肢體動作，並強拉進鐵捲門
    內之犯罪事實，且蒞庭檢察官亦於本院審理時補充陳明，此
    部分自已起訴。又被告丙○○、乙○○間，均有犯意聯絡及
    行為分擔，為共同正犯（刑法第二十八條有關共同正犯之規
    定，僅作文字修正，對於狹義共同正犯《指有犯意聯絡及行
    為分擔之數行為人》之認定，不生任何影響，並非刑法第二
    條第一項所指之法律有變更，即無該條項之適用，應依一般
    法律適用原則，適用裁判時法，最高法院九十五年十一月七
    日第二十一次刑事庭會議決議可資參照）。其二人所犯之強
    制罪、傷害罪間，有方法結果之牽連關係，應依修正前刑法
    第五十五條之規定，從較重之傷害罪處斷。
(三)爰審酌被告丙○○、乙○○與告訴人同為家庭成員，竟罔顧
    夫妻、婆媳情誼，實值非難，並衡量被告二人之犯罪動機、
    目的、手段、參與程度、與被害人己○○平日之關係、犯罪
    所生危害，迄未與被害人己○○達成和解，暨否認犯行，犯
    後態度未臻良善等一切情狀，分別量處如主文所示之刑，並
    皆依修正前刑法第四十一條之規定，諭知易科罰金之折算標
    準，以示懲處。公訴人就被告乙○○雖具體求刑有期徒刑六
    月，惟本院斟酌全案情節，認量處如主文所示之刑較為妥適
    ，併予說明。
據上論斷，應依刑事訴訟法第二百九十九條第一項前段，家庭暴
力防治法第二條第二項，刑法第二條第一項前段、第二十八條、
第二百七十七條第一項、第三百零四條第一項、（修正前）第五
十五條、（修正前）第四十一條第一項前段，罰金罰鍰提高標準
條例第一條前段、（修正前）第二條，判決如主文。
本案經檢察官黃淑媛到庭執行職務。
中    華    民    國　  96    年    5     月    22    日
                  刑事第四庭  審判長法  官  周  淡  怡
                                    法  官  吳  永  梁
                                    法  官  周  莉  菁
以上正本證明與原本無異。
如不服本判決，應於判決送達後十日內向本院提出上訴狀（須附
繕本），上訴於臺灣高等法院臺中分院。
告訴人或被害人對於判決如有不服具備理由請求檢察官上訴者，
其上訴期間之計算係以檢察官收受判決正本之日期為準。
中    華    民    國　  96    年    5     月    22    日
                                    書記官  黃　當　易
附錄本判決論罪科刑法條：
刑法第二百七十七條普通傷害罪：
傷害人之身體或健康者，處三年以下有期徒刑、拘役或一千元以
下罰金。
犯前項之罪因而致人於死者，處無期徒刑或七年以上有期徒刑；
致重傷者，處三年以上十年以下有期徒刑。
刑法第三百零四條強制罪
以強暴、脅迫使人行無義務之事或妨害人行使權利者，處三年以
下有期徒刑、拘役或三百元以下罰金。
前項之未遂犯罰之。
